【裁判字號】    99,上訴,895
【裁判日期】    990608
【裁判案由】    殺人等
【裁判全文】
臺灣高等法院刑事判決                 99年度上訴字第895號
上  訴  人  臺灣板橋地方法院檢察署檢察官
上  訴  人
即  被  告  甲  ○
選任辯護人  連兆宗律師
上列上訴人等因被告殺人案件，不服臺灣板橋地方法院98年度重
訴字第46號，中華民國98年12月18日第一審判決（起訴案號：臺
灣板橋地方法院檢察署98年度偵字第13878號 ），提起上訴，本
院判決如下：
    主  文
原判決關於殺人部分及執行刑撤銷。
甲○殺人，處有期徒刑拾肆年。
    事  實
一、甲○僱用鄧振榮在臺北縣三重市、新莊市、蘆洲市、五股鄉
    等場所經營六合彩簽賭。甲○為負責人（賭博罪部分業經原
    審判決確定），鄧振榮則為總管，負責上址店家之帳務及日
    常管理。甲○因懷疑鄧振榮與其前妻宋美馨間有曖昧關係，
    復懷疑鄧振榮於擔任六合彩簽賭店總管期間，有侵吞款項之
    嫌，乃於民國98年5月12日晚間11時許，以電話聯絡鄧振榮
    ，藉詞欲處理法院訴訟案件為由，約鄧振榮前往其位於臺北
    縣泰山鄉○○路5之1號11樓住處會面。甲○另先行邀集其兄
    乙○○○、友人陳榮發、陳皆輔等人於該處等候鄧振榮（屋
    內另有一名成年女性外勞TUKINI，中文外號「丁丁」）。鄧
    振榮於翌日（即5月13日）凌晨1時許，偕友人何元良一同抵
    達上址之社區大門前，甲○即指示陳皆輔下樓引領鄧振榮等
    人上至11樓，待鄧振榮、何元良2人均進入屋內後，甲○即
    以是否與宋美馨有染？是否有侵吞款項等情節質問鄧振榮，
    因鄧振榮始終否認上情，雙方發生口角爭執。甲○認鄧振榮
    已有愧於己在先，事後猶矢口狡辯，甚者出言爭執頂撞，致
    其顏面盡失，當場怒不可遏，於盛怒之下，竟萌殺意，先徒
    手將鄧振榮打倒在地，見鄧振榮仍掙扎站起，即隨手抓起桌
    面上之剪刀1支，反握剪刀握柄處，朝向鄧振榮之左胸、左
    背、左上臂、右臀等部位猛刺數刀，造成鄧振榮受有頭頂下
    57公分、中線左側、在右上方有3公分深抽刀痕（皮下）及3
    公分表皮拖刀痕、寬3公分、由右往左、上往下、前往後止
    於胸骨及左側第7肋骨之刺創傷，右側髖部大腿外側寬3公分
    、深及皮下骨頭之刺創傷（上開傷口均係剪刀於刀刃展開狀
    態下所造成之單面刃銳器刺創），頭頂下47公分、背部中線
    向左3公分、寬約2公分、由左往右、近水平、前往後、經第
    6肋骨、刺入右心室之刺創傷，頭頂下56公分、背部中線向
    左10公分、寬約2公分、由左往右、下往上、後往前、經左
    側第11肋骨（骨折）之刺創傷，左下肺葉及脾臟刺創，右臀
    寬2.5公分、深約1.2公分至皮下組織之刺創傷（上開傷口均
    係剪刀於刀刃閉合狀態下所造成之兩刃呈厚寬面銳器刺創）
    ，左上臂背側寬5.5公分之銳器割創傷，下額（2.7公分及
    2.0公分）、前額（2.5公分）、右胸（1公分）之鈍性傷。
    鄧振榮遭甲○持剪刀猛刺後，即倒地不起，血流不止，甲○
    見狀，知大錯已鑄成，旋丟下剪刀，命在場之陳榮發、陳皆
    輔及何元良等人一同將鄧振榮扶入電梯內，下至1樓，由陳
    皆輔招呼救護車將鄧振榮送往行政院衛生署臺北醫院（下稱
    署立臺北醫院）急救（乙○○○則留在上址11樓屋內，與
    TUKINI共同清理現場，前述犯案用之剪刀1支嗣即由乙○○
    ○、TUKINI2人裝入垃圾袋內，再由乙○○○交予陳皆輔持
    以丟棄而無從尋獲。乙○○○、陳皆輔2人此部分所涉湮滅
    證據犯行，由原審另案審結，TUKINI則另案由臺灣板橋地方
    法院檢察署發布通緝）。惟鄧振榮經送醫急救後，仍因胸腹
    部銳器穿刺創造成心胞膜填塞和左側血胸，而於同日凌晨3
    時36分許出血性休克不治死亡。
二、案經臺北縣政府警察局新莊分局報請及鄧振榮之母丙○○訴
    由臺灣板橋地方法院檢察署檢察官偵查起訴。
    理  由
一、證據能力部分：按被告以外之人於審判外之陳述，經當事人
    於審判程序同意作為證據，法院審酌該言詞陳述或書面陳述
    作成時之情況，認為適當者，得為證據。當事人、代理人或
    辯護人於法院調查證據時，知有第159條第1項不得為證據之
    情形，而未於言詞辯論終結前聲明異議者，視為有前項之同
    意。刑事訴訟法第159條之5定有明文。乙○○○、陳皆輔、
    陳榮發、何元良、蔡明發等人分別於警詢及偵查中所為之陳
    述，核屬被告以外之人於審判外之陳述，而被告及檢察官於
    原審均表示同意以上開人員等於警詢、偵查中之陳述作為證
    據（原審98年9月16日準備程序筆錄第3頁即原審卷第53頁）
    ，於本院亦不爭執其證據能力，本院審酌上開證人於警詢、
    偵查中所為之陳述，依渠等陳述作成時之外部情況，並無違
    法取得或信用性明顯過低之情形，認為適當，依首揭條文規
    定，均有證據能力。
二、上開事實業據被告甲○於本院供承不諱，且其於警詢、偵查
    中檢察官訊問時及原審審理時，對上開事實除否認有殺人之
    犯意外，亦均坦白承認。被告之自白核與乙○○○、陳皆輔
    、何元良、陳榮發、蔡明發等人分別於警詢、偵查中檢察官
    訊問證述之情節均屬相符，並有臺北縣泰山鄉○○路5之1號
    11樓大樓電梯監視器錄影翻拍照片數幀等在卷可稽。被害人
    鄧振榮確因遭被告持剪刀刺入左胸、左背、左上臂、右臀等
    部位，造成頭頂下57公分、中線左側、在右上方有3公分深
    抽刀痕（皮下）及3公分表皮拖刀痕、寬3公分、由右往左、
    上往下、前往後止於胸骨及左側第7肋骨之刺創傷，右側髖
    部大腿外側寬3公分、深及皮下骨頭之刺創傷（上開傷口均
    為單面刃銳器刺創），頭頂下47公分、背部中線向左3公分
    、寬約2公分、由左往右、近水平、前往後、經第6肋骨、刺
    入右心室之刺創傷，頭頂下56公分、背部中線向左10公分、
    寬約2公分、由左往右、下往上、後往前、經左側第11 肋骨
    （骨折）之刺創傷，左下肺葉及脾臟刺創，右臀寬2.5 公分
    、深約1.2公分至皮下組織之刺創傷（上開傷口均為兩刃呈
    厚寬面銳器刺創），左上臂背側寬5.5公分之銳器割創傷，
    下額（2.7公分及2.0公分）、前額（2.5公分）、右胸（1公
    分）之鈍性傷等傷，經送往署立臺北醫院急救後，仍因胸腹
    部銳器穿刺創造成心胞膜填塞和左側血胸，而於98 年5月13
    日凌晨3時36分許出血性休克不治死亡，亦經臺灣板橋地方
    法院檢察署檢察官督同法醫師相驗及送請法務部法醫研究所
    鑑定無訛，有署立臺北醫院診斷證明書1紙、臺灣板橋地方
    法院檢察署勘驗筆錄、相驗屍體證明書、檢驗報告書、法務
    部法醫研究所98年7月2日法醫理字第0980002747號函檢附之
    解剖報告書及鑑定報告書各1份等在卷可憑。足認被害人之
    死亡結果，確係由被告之行為所造成。
三、被告於原審之前雖辯稱：伊當時拿剪刀刺被害人，只是想要
    教訓被害人，並沒有要致被害人於死的意思，伊與被害人沒
    有深仇大恨，也沒有重大之財物、感情方面糾紛，沒有動機
    要殺害被害人，伊發現被害人被刺倒在地後，立即停手，馬
    上請在場之陳榮發、陳皆輔、何元良等人一起將被害人扶至
    電梯，下樓招救護車將被害人送醫急救，足徵伊並無欲致被
    害人於死之意，伊之行為應僅構成傷害致人於死罪，不應論
    以殺人罪云云。惟按人體之左胸腔為心臟、肺臟等重要臟器
    之所在位置，屬人體之要害部位，而剪刀屬尖銳之刃器，以
    剪刀刺入人體之左胸、左背等位置，將傷及胸腔內之重要臟
    器而引發致命之結果，此為眾所週知之事。被告為心智成熟
    之成年人，自無不知之理。其竟仍持剪刀，朝向被害人之左
    胸、左背等部位猛刺數刀，並深及右心室、左下肺葉、脾臟
    等器官，顯見被告於行為時，確有致被害人於死之故意。至
    被告於將被害人刺倒在地後，縱有將被害人扶至樓下，並招
    呼救護車將被害人送醫急救之行為，然此充其量僅能評價為
    被告於行為後，發現大錯已鑄成，欲避免被害人當場死亡，
    而為之補救行為，尚與被告行為當時確有致被害人於死故意
    之認定不生影響，且被害人經送醫急救，既仍不治死亡，被
    告此部所採取之補救行為，自仍無解於其殺人既遂罪責之成
    立。綜上，亦足認被告於本院供承有殺人犯意之自白，與事
    實相符。從而，被告於原審辯稱：其行為應僅構成傷害致人
    於死罪，不應論以殺人罪云云，自無可採。
四、公訴意旨雖認：被告於行為當時，除持前述剪刀外，另尚有
    持不詳之單面刃銳器刺往被害人之左胸、右臀等部位，而造
    成前述被害人受有之單面刃銳器刺創傷口等情。惟查：被告
    始終陳稱：其當時僅有持剪刀刺被害人，並無任何其他之兇
    器等語，而當時在場之乙○○○、陳皆輔、何元良、陳榮發
    等人，亦均證稱：被告係持剪刀刺向被害人等語，均未提及
    除剪刀外，尚有其他兇器。證人陳榮發於偵查中檢察官訊問
    時，亦明確證稱：「（有無看到其他刀類？）沒有」（偵查
    卷第152頁訊問筆錄）；證人何元良於偵查中檢察官訊問時
    ，亦證謂：「（經過法醫解剖認為死者受有兩種銳器刺創，
    一種是單面刃銳器，一種是兩刃均呈厚寬面銳器？）我看到
    只有甲○打鄧振榮並殺他，我確定是一支剪刀」、「（你可
    否確認甲○只有拿剪刀動手？）是。」（偵查卷第267頁、
    第268頁訊問筆錄）。而衡諸剪刀原即係由兩單面刀刃結合
    而成，剪刀之兩片刀刃閉合時，為兩刃呈厚寬面銳器，其兩
    片刀刃展開時，則各刀刃均屬單面刃銳器，本件被告持剪刀
    刺向被害人數次，其中有於刀刃為閉合狀態下刺及被害人者
    ，所造成之傷口固為兩刃呈厚寬面銳器刺創，其中另有於刀
    刃為展開狀態下刺及被害人者，所造成之傷口則為單面刃銳
    器刺創，此為事理得以解釋之結果，被告亦自承其持剪刀刺
    被害人時，刀刃有分開等語（原審98年8月19日訊問筆錄第1
    至第2頁）。堪認被告當時僅有持剪刀刺殺被害人，公訴意
    旨關於此部分，容有誤會，併予敘明。
五、綜上所述，本件事證明確，被告殺人之犯行，堪以認定。
六、核被告所為，係犯刑法第271條第1項之殺人罪。原審以被告
    殺人犯行事證明確，而予論罪科刑，固非無見。惟查：被告
    因對被害人有所懷疑，經質問未獲滿意之答覆，即萌生殺意
    而逞兇，然參之其於刺殺被害人後，即知大錯鑄成，立即命
    在場之人即刻將被害人送醫，足見其良心未全然泯滅，且被
    告於本院已坦承全部犯罪事實，且亦同意賠償被害人家屬新
    台幣1655萬2236元（即附帶民事訴訟請求金額之全部），成
    立民事和解，雖其未能立即履行，然亦見被告有悔悟之心。
    原審未審酌及此，量處被告有期徒刑15年，尚嫌稍重。檢察
    官上訴以其否認有殺人犯意及未為民事賠償，指稱原判決量
    刑太輕，固非有理由，然被告上訴請求從輕量刑，則非全無
    理由。自應由本院將原判決關於殺人部分及執行刑撤銷改判
    。爰審酌上開情狀及被害人因被告之行為而殞命，對於被害
    人家屬之打擊甚鉅，及被告犯罪之動機、手段、品行、知識
    程度，與被害人之關係等一切情狀，量處如主文第2項所示
    之刑。被告殺人所使用之剪刀，嗣已經乙○○○、陳皆輔等
    人清理後裝於垃圾袋內丟棄，並未扣案，已無從尋獲，此據
    乙○○○、陳皆輔等人供陳在卷，且該剪刀並非違禁物，既
    已滅失而不復尋獲，爰不予宣告沒收。
據上論斷，應依刑事訴訟法第369條第1項前段、第364條、第299
條第1項前段，刑法第271條第1項，判決如主文。
本案經檢察官林秀濤到庭執行職務
中    華    民    國    99    年    6     月    8     日
                  刑事第十二庭  審判長法  官  蔡永昌
                                      法  官  吳啟民
                                      法  官  蔡國在
以上正本證明與原本無異。
如不服本判決，應於收受送達後10日內向本院提出上訴書狀，其
未敘述上訴之理由者並得於提起上訴後10日內向本院補提理由書
（均須按他造當事人之人數附繕本）「切勿逕送上級法院」。
                                      書記官  顧哲瑜
中    華    民    國    99    年    6     月    8     日
附錄：本案論罪科刑法條全文
刑法第271條第1項
殺人者，處死刑、無期徒刑或 10 年以上有期徒刑。

司法院資訊處製作；財團法人民間司法改革基金會備份。
